【裁判字號】    91,訴,3919
【裁判日期】    920821
【裁判案由】    營利事業所得稅
【裁判全文】
臺北高等行政法院判決                            九十一年度訴字第三九一九號
                              .
    原      告  聯邦票券金融股份有限公司
    代  表  人  甲○○董事長.
    訴訟代理人  邱雅文  律師
    複 代 理人  劉千綺  律師
                蕭偉浚  律師（兼送達代收人）
    被      告  財政部臺北市國稅局
    代  表  人  張盛和（局長）
    訴訟代理人  乙○○
右當事人間因營利事業所得稅事件，原告不服財政部中華民國九十一年八月七日台財
訴字第０八九００四一七四七號訴願決定，提起行政訴訟。本院判決如左︰
    主  文
訴願決定及原處分（含復查決定）關於不准原告以債券前手息新台幣壹仟捌佰，玖拾
萬柒仟玖佰捌拾參元抵繳原告八十六年度營利事業所得稅之應納稅款部分均撤銷。
原告其餘之訴駁回。
訴訟費用由被告負擔百分五十四，餘由原告負擔。
    事  實
壹、事實概要︰
  一、原告辦理民國（下同）八十六年度營利事業所得稅結算申報後，被告機關核定
      時，為以下之規制性決定：
    Ａ、否准原告將當年度之債券前手息新台幣（下同）一八、九０七、九八三五元
        列報為尚未抵繳之扣繳稅款（換言之，即不准原告以上開金額抵繳當年度之
        應納稅款），並將系爭扣繳稅款轉列債券成本來核定。
    Ｂ、剔除原告申報之短期票券損失六四、一六三、六三三元。
  二、原告不服上開核定，申經復查結果未獲變更，提起訴願亦遭駁回，因此提起本
      件行政訴訟。
貳、兩造聲明：
  一、原告聲明：
      求為判決撤銷原處分（包含復查決定）及訴願決定。
  二、被告聲明：
      求為判決駁回原告之訴。
參、兩造之爭點：
  一、原告主張：
    Ａ、尚未抵繳之債券利息（所謂之「前手息」）扣繳稅款部分：
      １、依財政部證券與期貨管理委員會核准之「台北市證券商業同業公會證券商
          營業處所買賣有價證券業務規則」（以下簡稱「業務規則」，屬行政命令
          ）第六十條：「債券之買賣均採除息交易。成交日止賣方『應得之利息』
          ，由買方併同『成交價金』給付賣方。前項利息之計算，以本期起息日起
          算至成交日止，按實際天數計之。」
      ２、又依上揭業務規則制定之「財團法人中華民國證券櫃檯買賣中心證券商營
          業處所債券附條件買賣交易細則」（以下簡稱「交易細則」）第六條規定
          ：「債券附條件買賣之標的於買還日前，其所有權歸屬於甲方。」同交易
          細則第八條規定：「債券附條件買賣均採除息交易，其成交日止賣方『應
          得之利息』，由買方併同『成交價金』給付賣方。前項利息之計算，以本
          期起息日起算至成交日止，按實際天數計。」
      ３、按在此種除息交易架構下，交易時，買方視為代墊付「債券利息」予賣方
          （賣方應得利息），買方持有至兌息時，發行人付給買方之全期「債券利
          息」，其所有權當然歸屬於買方。此自法律及會計上均無疑義，不可能發
          生如被告所言，「歸墊之利息仍為前手所有」之結果。
      ４、依現行法令，於債券採除息交易方式為買賣時，係「以付息時之持票人為
          納稅義務人，就全部利息一次扣繳所得稅。」此為財政部六十四年台財稅
          字第三六四四○號函所明定，而該函令係承財政部六十二年台財稅字第三
          八六一九號函釋而為之特定規定，其適用範圍包括買賣斷及附買回交易，
          此亦為被告所一貫堅持之立場。財政部六十四年九月四日以台財稅字第三
          六四四○號函釋：「以付息時之持票人為納稅義務人（記名式者為最後記
          名之人）就全部利息一次扣繳所得稅；並根據持票人之身分證明，依法填
          報扣繳憑單。」被告亦自始一貫主張在兩付息日間，後手買入債券並無應
          就被告所謂之前手息辦理扣繳之義務，而且自承「後手買進債券並無扣繳
          義務，被告亦從未主張債券買賣後手應負扣繳義務。」至於營利事業之買
          方（即兌息人），依財政部七十五年七月十六日台財稅字第七五四一四一
          六號函之規定，應「按債券持有期間，依債券之面值及利率計算利息收入
          」，此亦被告一貫之規定，從未變動。
      ５、依上所述，於現行稅法規定及債券交易方式下，原告兌領之債券利息，當
          然全部屬於原告所有，亦以全部利息額作為基礎由付息機構扣繳稅款，其
          扣繳稅款自亦全部屬於對原告所為之扣繳稅款，應由原告用以抵繳當年度
          各類所得結算營利事業所得稅（或申請退還）。被告謂原告兌領之債券利
          息中有所謂之「前手利息」，其中原告被扣繳之稅款中有所謂之「前手利
          息扣繳稅款」云云，自非有據。
      ６、又查被告引用所得稅法第七十一條第二項但書據以主張「無納稅即無利用
          扣繳稅款之權利」云云。第按該項規定係指「個人」如有被扣繳之稅款，
          但當年度如未依同條第一項辦理全年綜合所得總額之結算申報時，則喪失
          申請退還扣繳稅款或扣抵稅款之權利。上揭所得稅法第七十一條第二項但
          書所定個人未辦理綜合所得稅結算申報者，即無申請退還扣繳稅款之權利
          的規定，與本案完全無關至明。詎被告竟以該條（所得稅法第七十一條第
          二項但書）之規定作為證券交易商（非個人）「未申報所得者不得享有申
          請退還扣繳稅款及扣抵稅額」之法律依據。其曲解誤用法律，十分明顯。
      ７、按「憲法第十九條規定人民有依法律納稅之義務，固係指人民有依據法律
          所定之納稅主體、稅目、稅率、納稅方法及納稅期間等項而負納稅義務之
          意，然課人民以繳納租稅之法律，於適用時，該法律所定之事項若權利義
          務相關連者，本於法律適用之整體性及權利義務之平衡性，當不得任意割
          裂適用。」業經司法院釋字第三八五號解釋在案。又「納稅義務人有左列
          各類所得者，應由扣繳義務人於給付時，依規定之扣繳率或扣繳辦法，扣
          取稅款，並依第九十二條規定繳納之︰一、．．．二、機關、團體、事業
          或執行業務者所給付之薪資、利息、．．．。」為行為時所得稅法第八十
          八條所明定。故利息所得者，應由扣繳義務人於給付時，扣取稅款，並將
          所扣稅款向國庫繳納；又依同法第七十一條第一項前段、第九十九條及第
          一百條之規定，扣繳稅款於結算申報時當可用以抵繳應納稅額；此為義務
          與權利相互關連之規定，不容割裂適用。另財政部六十四年九月四日台財
          稅第三六四四○號函釋：「主旨：中央政府建設公債甲種債票之利息，應
          由付息機構於付息時，按照所得稅法第八十八條、第八十九條、第九十二
          條及各類所得扣繳率表等規定，扣繳利息所得稅款，並以付息時債票持有
          人為納稅義務人，向稽徵機關填報扣繳憑單，並依同法第九十四條規定，
          將扣繳憑單填送納稅義務人。說明：二、本債票無論曾否轉讓，均應由付
          息機構，以付息時之持票人為納稅義務人（記名式者為最後記名之人）就
          全部利息一次扣繳所得稅；並根據持票人之身分證明，依法填報扣繳憑單
          。納稅義務人為中華民國居住之個人或營利事業，應將該項利息所得，依
          法合併當年度所得申報所得稅。」本件原告為系爭債券付息時之持票人，
          因上開財政部六十四年九月四日台財稅第三六四四○號函釋，遭強制課以
          系爭全部利息扣繳稅款之義務，既依法律之形式；而於結算申報時，被告
          竟主張原告雖被扣繳系爭稅款但非實際納稅義務人，否准扣繳稅款抵繳應
          納稅額之權利。被告對於同一系爭所得，權利義務相關連之事項，而為不
          同認定，並均以不利於原告者為其準據，顯然割裂適用法律，揆諸前開司
          法院第三八五號解釋及說明，顯係違法。
      ８、末按「涉及租稅事項之法律，其解釋應本於租稅法律主義之精神，依各該
          法律之立法目的，衡酌經濟上之意義及實質課稅之公平原則為之。」復經
          司法院釋字第四二○號解釋在案。上開解釋固然肯定實質課稅原則在稅法
          之適用，但亦闡明在適用上仍應嚴守租稅法律主義。又「納稅義務人應於
          每年二月二十日起至三月底止，填具結算申報書，向該管稽徵機關，申報
          其上一年度內構成綜合所得總額或營利事業收入總額之項目及數額，以及
          有關減免、扣除之事實，並應依其全年應納稅額減除暫繳稅額、尚未抵繳
          之扣繳稅額及可扣抵稅額，計算其應納之結算稅額，於申報前自行繳納。
          但短期票券利息所得之扣繳稅款，不得減除。」為本件行為時所得稅法第
          七十一條第一項所明定（現行法於同條項但書增列：「營利事業獲配股利
          總額或盈餘總額所含之可扣抵稅額」，不得減除）。故扣繳之稅款，除所
          得稅法第七十一條第一項但書所列舉或法律別有規定者外，可於結算申報
          時，抵繳應納稅額。是則本於租稅法律主義之精神，扣繳稅款既為公法上
          明定納稅義務人之租稅抵稅權，除法律別有規定外，自不得以實質課稅為
          由，否准納稅義務人抵繳應納稅額。本件原告從事系爭債券附條件買回之
          交易，為付息時之債票持有人，依前開財政部六十四年九月四日台財稅第
          三六四四○號函謂：「．．．應由付息機構於付息時，按照所得稅法第八
          十八條、第八十九條、第九十二條．．．扣繳利息所得稅款，並以付息時
          債票持有人為『納稅義務人』」上開規定既已肯認原告為所得稅法第八十
          八條之納稅義務人，即非營利事業所得稅查核準則第九十條第三款所指「
          扣繳他人之所得稅款」者；況所得稅法又無除外規定，自應可用以抵繳應
          納稅款。被告以實質課稅為由，否定原告為實際納稅義務人，進而否准原
          告之租稅抵稅權，顯然添加法律所無之限制，違反租稅法律主義，尤非適
          法。
      ９、綜上所述，足見被告機關之處分及財政部所為訴願決定，不但與民法、租
          稅法及有價證券之基本原理、性質，以及一般公認會計原則抵觸不合，並
          具體違背所得稅法第二十四條第一項、第三十八條、第七十一條第二項但
          書、第八十八條第一項、第八十九條第一項、第九十二條第一項、第九十
          九條、第一百條第一項、第一百十條及第一百十四條，營利事業所得稅查
          核準則第九十條第三款，暨民法第二百九十五條第一、二項、第三百十二
          條、第三百四十五條第一項、第三百四十八條第二項、第七百十九條及第
          七百二十條第一項之規定，自應撤銷，以維法制。
    Ｂ、短期票券交易損失認列部分：
      １、按財政部七十年一月二十九日台財稅第三○七六三號函規定營利事業購入
          短期票券，如未到期前出售予票券金融公司發生之損失，可作該事業當年
          度之損失處理。故歷年來票券公司買賣短期票券發生之損失，均得列為當
          年度損失處理，稅捐機關概予核定，逾二十年之久未變。惟財政部於八十
          七年七月二十三日以台財稅第八七一九五四八○一號函解釋謂：「營利事
          業購入短期票券，在未到期前出售發生之所得，依本部六十九年八月二十
          五日台財稅第三七一一四號函規定，並不發生繳納所得稅問題，亦免予併
          計營利事業所得額；其在未到期前出售發生之損失，亦不得列為費用或損
          失，於計算營利事業所得額時減除。」變更上述七十年一月二十九日台財
          稅第三○七六三號函之見解。
      ２、查上述財政部六十九年八月二十五日台財稅第三七一一四號函係規定營利
          事業購入短期票券，未到期前出售所取得之利息收入，毋須扣繳稅款，亦
          免併計當期營利事業所得額課稅。其意義即短期票券之課稅，以票券到期
          付息時最後一手持票人為課稅主體，由扣繳義務人就票券發行日至到期日
          期間利息所得扣繳稅款；至於未到期前（前手）出售發生之所得，後手對
          之毋須扣繳稅額，前手亦不必將之申報併計當期營利事業所得稅。細繹該
          函令意旨，並未規定買賣短期票券發生之損失，不得列為費用或損失。因
          此，財政部七十年一月二十九日台財稅第三○七六三號函規定未到期前出
          售短期票券之損失可列為損失處理，僅屬對於六十九年八月二十五日台財
          稅第三七一一四號函之補充說明，前後一貫。詎事隔約二十年後，財政部
          變更立場，以八十七年七月二十三日台財稅第八七一九五四八○一號函，
          就六十九年八月二十五日台財稅第三七一一四號函做「全有對全有；全無
          對全無」之推論（即認為如所得全部應課稅，則損失全部可認列；反之，
          如所得全部不課稅，則損失全部不認列）。惟此種推論方法，依法無據。
          蓋稅捐法令乃國家為體現財經政策而制定。國家為特別獎勵某種經濟行為
          ，自得為「不對稱」之稅賦規定。反之，國家如特別限制某種經濟行為，
          亦得為「不對稱」之稅賦規定。例如所得稅法第四十二條規定轉投資收入
          免稅，但營利事業所得稅查核準則第九十九條則規定投資損失已實現者可
          以認列。由此可見被告機關所為如果六十九年八月二十五日台財稅第三七
          一一四號函令規定到期前出售短期票券之所得免稅，則到期前出售短期票
          券之損失當然不得認列的推論方法並不正確。依上說明，財政部八十七年
          七月二十三日台財稅第八七一九五四八○一號函基於六十九年八月二十五
          日台財稅第三七一一四號函所為「對稱式」之推論，顯然無法律上之依據
          。
      ３、依所得稅法第三十八條之規定，營利事業之損失，除法律有明文規定不得
          認列外（即經營本業及附屬業務以外之損失，或家庭費用，及各種稅法規
          定之滯報金、怠報金、滯納金及各項罰鍰不得認列為費用或損失），否則
          均應准予認列為費用或損失。故如立法政策上認有相反限制之必要者，因
          涉及人民財產權益，依法律保留原則，應修改法律，政府不得以行政命令
          為相反之規定。查所得稅法對於短期票券交易發生之損失既無明文規定不
          得認列，且所得稅法第二十四條第二項僅規定短期票券之利息所得不計入
          營利事業所得額，但未如同法第四條之一及第四條之二，明定交易損失不
          得自所得額中減除，益可見立法原意並無不許認列為損失。被告機關依財
          政部與母法相反之函釋所為核定，顯然牴觸母法，更有違憲之嫌。
      ４、末按短期票券依所得稅法第十四條第四款第三目第二段之規定，係採分離
          課稅，故短期票券之利息所得並非「免稅」。所得稅法第二十四條第二項
          之規定非屬免稅或停徵稅賦之規定，而僅為簡化稽徵流程之「分離課稅」
          的規定。假設短期票券利息一律免稅（實際未免），即如同證券交易或期
          貨交易一樣停徵所得稅，則在各該情形下之交易損失不得認列，尚屬合情
          合理（但在修法前仍非合法）。惟實際上，兌息時之持票人應依法被扣繳
          ，以被扣繳稅款當作該部分所得之「全部應納稅額」負擔稅款，則當然可
          申報營業費用損失。此與同法第十四條之一及第十四條之二的情形，完全
          不負擔稅負（包括不必被扣繳稅款），故不許認列費用損失，以示公允之
          情形不同。在短期票券交易，最後一手就所獲得之利息係以分離課稅方式
          納稅，其損失費用依法應可認列。而在實務上，短期票券在到期前之買賣
          ，後手均有對前手「預扣」按截至轉讓日前之擬制利息額的擬制扣繳稅額
          〈例如買賣價格為十一萬元，其中一萬元為截至買賣日擬制之利息，則後
          手（買方）會預扣該部分之擬制扣繳稅額一千元〉【註：在債券交易則無
          此作法】。就此意義言，前手之所得中，並非無實質的稅捐義務（即實際
          上被分離課稅百分之十）。因此，縱採「對稱式」推論，前手因買賣實際
          上有被扣留稅款，則受有損失時，亦應准予認列，併予說明。
      ５、綜上所述，短期票券交易損失既係所得稅法所稱之「營業損失」，又無同
          法第三十八條所定不得列為費用或損失之情形，自應依同法第二十四條第
          一項准予認列（除非短期票券被認為係證券交易法所規範之證券而適用所
          得稅法第四條之一，但依現行法，短期票券並非應課證券交易所得稅之證
          券）。被告機關認為有高於一切成文法律之「衡平法則」，即認為「凡不
          認列所得即一律不准認列損失」，並認為本件如准予認列損失確失公平云
          云。被告機關此項以衡平法則凌越成文法律之主張既無法律依據，尤違租
          稅法定主義，自非可採。
  二、被告主張：
    Ａ、尚未抵繳之債券利息扣繳稅款部分：
      １、按「納稅義務人應於每年二月二十日起至三月底止，填具結算申報書，向
          該管稽徵機關，申報其上一年度內構成綜合所得總額或營利事業收入總額
          之項目及數額，以及有關減免、扣除之事實，並應依其全年應納稅額減除
          暫繳稅額及尚未抵繳之扣繳稅額，計算其應納之結算稅額，於申報前自行
          繳納。」為行為時所得稅法第七十一條第一項所明定。另「．．．債票無
          論曾否轉讓，均應由付息機構，以付息時之持票人為納稅義務人（記名式
          者為最後記名之人）就全部利息一次扣繳所得稅；並根據持票人之身分證
          明，依法填報扣繳憑單，納稅義務人為中華民國居住之個人或營利事業，
          應將該項利息所得，依法合併當年度所得申報所得稅。」及「營利事業或
          個人買賣國內發行之公債、公司債及金融債券，買受人若為營利事業，可
          由該事業依債券持有期間，依債券之面值及利率計算之『利息收入』，如
          其係於兩付息日間購入債券並於取息前出售者，則以售價減除其購進該債
          券之價格及依上述計算之利息收入後之餘額做為其證券交易損益。買受人
          若為個人，因個人一般多未設帳，應一律以其兌領之利息金額併入其當期
          綜合所得稅課徵。」分別經財政部六十四年九月四日台財稅第三六四四０
          號函及七十五年七月十六日台財稅第七五四一四一六號函釋在案。
      ２、本件原告八十六年度營利事業所得稅結算申報，原列報尚未抵繳之扣繳稅
          額三七、０七四、一八四元，經被告查其該部分原告係依首揭財政部台財
          稅第七五四一四一六號函釋，按債券持有期間，依債券之面值及利率計算
          利息收入，亦即係扣除前手之利息所得後，以餘額列報訴願人利息收入，
          惟於申報扣繳稅額時，卻將含前手息之扣繳稅額亦併同申報。被告乃將系
          爭原告之前手扣繳稅額部分一八、九０七、九八三元，否准認列抵繳原告
          之應納稅款，核定原告尚未抵繳之扣繳稅額為一八、一六六、二０一元；
          並以系爭扣繳稅額屬原告購進債券之成本，相對調增出售債券成本一八、
          九０七、九八三元。
      ３、原告不服上開核定中有關此部分之規制性決定，以原告係經財政部核准經
          營債券買賣業務之交易商，於買進之債券持有至到期領息時，由付息機構
          就全部利息（包括前手息）扣繳所得稅，並開立扣繳憑單。另依財政部台
          財稅第七五四一四一六號函釋意旨，原告僅須就債券持有期間、面值及利
          率計算利息，併入課徵所得稅，溢繳稅款則依所得稅法第九十九條之規定
          ，納稅義務人繳納所得稅時，得憑扣繳憑單抵繳，故原告於申報所得稅時
          依法就扣繳憑單記載之扣繳稅額全數抵繳應納稅額，尚無不妥。且原告買
          入債券時係以前手息價格全額買入，並未將前手息應扣繳稅額自買入價格
          中扣除，係無息墊付稅款於賣方，俟被告核定當年度之所得稅結算申報時
          方能收回該項墊款。又依前開財政部函釋，如買受人為個人時，因一般多
          未設帳，一律以其兌領之利息金額併入其當年度綜合所得課徵，致使個人
          為規避稅負，於領息日前將債券出售於營利事業，導致稅收減少，此一現
          象，實乃法令不周延所致，並非已依法繳納扣繳稅款及申報營利事業所得
          稅之營利事業之責等語，申請復查。
      ４、但被告機關復查決定基於以下之理由，駁回原告此部分之復查申請：
        ａ、按所得稅法第七十一條及第九十九條雖分別規定：納稅義務人得以暫繳
            及扣繳稅款抵繳結算申報之應納稅額，及憑扣繳憑單抵繳稅款，惟亦限
            定應以自行繳納之稅款始有其適用。
        ｂ、又前揭財政部函釋雖核示營利事業買賣公債，可按持有期間列報利息收
            入；並未規定營利事業於兩付息日間買回公債，按持有期間列報利息收
            入，即得以全期扣繳稅款抵繳其申報應納稅額，合先述明。本案原告於
            利息兌領日前買回公債，前手之利息及系爭扣繳稅款均為前手所有。系
            爭前手之利息，依規定既不列為原告之利息收入，即該前手息部分之納
            稅義務人並非原告，原告自亦無從依前開所得稅法第七十一條及第九十
            九條規定，以該前手息之扣繳稅額抵繳原告本身之所得稅。
        ｃ、至原告主張其買入債券時係以前手息價格包含扣繳稅額全額買入之情，
            查系爭前手息扣繳稅額除否准原告抵繳應納稅額外，原核定並同額轉入
            原告購入債券成本核認在案，自無不當。是原告辯稱其依法就扣繳憑單
            記載之扣繳稅額全數抵繳應納稅額尚無不妥、國庫稅收減少乃法令不周
            所致云云，顯係誤解，核無足採。
      ５、原告不服復查決定此部分之規制性決定，除執前詞外，復訴稱以下之理由
          ，提起訴願：
        ａ、債券利息所得之扣繳稅款非為該項所得所有者之扣繳稅款，係為簡化稽
            徵程序所致，實已有悖於我國扣繳制度與精神。稽徵法令失之周延，宜
            循修法之途解決，於未修正前，應審酌經濟事實，不應援引片面文句，
            逕為核定。
        ｂ、債券利息所得之扣繳稅款本質上係為「稅額」，而非屬被告認定之成本
            或費用性質，以扣繳稅款抵減原告之應納稅額，始屬衡平。
        ｃ、系爭債券利息扣繳稅款全數抵繳原告應納稅額係於法有據，被告未通盤
            考量稅法有關扣繳稅款抵繳應納稅額之實質意義，僅以部分函令文句限
            縮扣繳稅款抵繳之適用情形，已有違租稅法定主義與整體適用原則。
      ６、訴願機關則基於下述理由，駁回原告此部分之訴願：
        ａ、原告買回公債兌領之利息及扣繳稅款均為前手所有，其本身既無該項所
            得，縱扣繳憑單為原告之名義，亦非扣繳稅款之實際納稅義務人，自不
            得以之抵繳應納稅額或申請退稅。至所得稅法第一百條係對稅款退補程
            序之相關規定，尚難執為本案系爭扣繳稅款申請退還之論據，原告雖訴
            稱查核準則第九十條第三款之規定係適用於扣繳義務人云云，惟其意指
            係指關於他人所得之扣繳稅款，為該他人之權益事項，非得由本事業列
            報。
        ｂ、又原告買回債券之全部購買價格為取得債券之成本，不得謂取得成本之
            一部分係得扣抵應納稅款之扣繳稅款，且債券之前手持有人既為實際利
            息所得者，因該項所得而發生之扣繳及納稅義務，依實質課稅原則，自
            應同屬於實際所得之人。況公法上之租稅扣抵權，非得以私經濟交易而
            移轉，原告訴稱有權將系爭扣繳稅額抵繳應納稅款或申請退稅云云，亦
            無足採。
        ｃ、此外原告辦理八十六年度營利事業所得稅結算申報時，將債券前手利息
            收入一八九、０七九、八二八元，自債券扣繳憑單給付總額中扣除，未
            申報為收入，卻申報含債券前手息扣繳稅款在內之全部扣繳稅款三七、
            ０七四、一八四元，揆諸上開規定與說明，原告既將公債前手息扣除，
            未申報為收入，依據所得稅法第七條第四項規定，及同法第七十一條、
            第九十九條、第一百條等規定，並參酌所得稅實質課稅之精神，有所得
            即應依法課稅，反之，無所得亦未繳納稅款，即不應有抵繳稅款或申請
            退稅情事。原告既未申報承擔系爭前手息部分之所得併入其所得稅申報
            納稅，而該前手息並非減、免所得，亦非法定扣除額，基於權利義務相
            對之原則，原告既無『應納稅額』，自『無從』享有因此而生之前手息
            扣繳稅額『抵繳其應納稅額』或申請退還之權利，則原告將之列入抵繳
            稅額，於法即有未合，原告所訴，不足採據。
        ｄ、另公法上租稅權利義務係屬公法強制規定，非可由當事人任意轉讓（改
            制前行政法院五十八年判字第五一七號、六十六年判字第四一八號判例
            意旨可參照），故扣繳前手息之稅款，應歸屬真正利息所得人，不得因
            當事人間之約定，而改由他人即原告用以抵繳其應納稅款或申請退還。
            至於第三人取得利息所得部分，其扣繳稅款是否得抵繳應納稅款，核與
            原告無關，自非原告所得置喙。原告自無以自己名義請求抵繳稅款之權
            利，被告否准原告抵繳其應納稅款，既未增列原告之利息所得，自不生
            以行政處分將前手之納稅義務移轉與原告之情形，原告所訴，顯有誤解
            ，核不足採。
        ｅ、又原告訴稱債券交易價格已隱含所需扣繳之稅負，即買入債券須代墊前
            手稅款，被告乃將系爭扣繳稅款轉列債券成本，亦無不合。再者，原告
            因適用前揭七十五年七月十六日台財稅第七五四一四一六號函釋，本期
            僅申報持有債券期間之利息收入，並無將系爭扣繳稅款所含其前手利息
            之金額合併申報營利事業所得稅，自無從依據所得稅法第七十一條規定
            ，就前手利息之扣繳稅款抵繳其營利事業所得稅，所訴自無足採。
        ｆ、是原核定將系爭前手利息之扣繳稅款，否准原告抵繳本期應納稅額，核
            依首揭所得稅法規定及財政部函釋意旨，尚無違誤。
      ７、而原告起訴意旨中，就有關此部分爭點，其主張不可採之理由，可分述如
          下：
        ａ、本案原告與被告兩造間之爭點，僅在於扣繳憑單所載之利息所得人，得
            否將前手持有期間利息所得之扣繳稅額申報抵稅或退稅？
        ｂ、按「本法稱納稅義務人，係指依本法規定，應申報或繳納所得稅之人。
            」、「前條各類所得稅款，其扣繳義務人及納稅義務人如左：．．．．
            二、薪資、利息、．．．．；納稅義務人為取得所得者。」、「納稅義
            務人應於每年二月二十日起至三月底止，填具結算申報書，向該管稽徵
            機關，申報其上一年度內構成綜合所得總額或營利事業收入總額之項目
            及數額，以及有關減免、扣除之事實，並應依其全年應納稅額減除暫繳
            稅額及尚未抵繳之扣繳稅額，計算其應納之結算稅額，於申報前自行繳
            納。但．．．．」、「納稅義務人每年結算申報所得額經核定後，稽徵
            機關應就納稅義務人全年應納稅額，減除暫繳稅額、未抵繳之扣繳稅額
            ，及申報自行繳納稅額後之餘額，填發繳款書，通知納稅義務人繳納。
            」，行為時所得稅法第七條第四項、第八十九條第一項第二款、第七十
            一條第一項前段、第一百條第一項前段分別定有明文。因此，有取得利
            息所得者，即為納稅義務人，應主動申報利息所得，如符合扣繳稅額抵
            繳應納稅款之規定者，即可抵繳稅款，不以是否取得扣繳憑前，得將扣
            繳稅額抵繳應納稅款之主體以應將利息所得申報、繳納所得稅，而承擔
            納稅義務者為限；反之，如未申報利息所得，而未繳納利息所得稅者，
            則無扣繳稅額抵繳應納稅款之適用，此為當然之解釋。至於第三人取得
            利息所得部分，是否得將扣繳稅款抵繳應納稅款，核與納稅義務人無關
            ，縱令事實上係由納稅義務人代繳稅款，並不能因此變更公法上納稅義
            務之主體。是該項利息所得之扣繳稅款，法理上僅能由該實際取得利息
            之第三人依法抵繳之，自不生重複課稅問題，而代繳稅款之人，自無以
            自己名義請求抵繳稅款之權利，所產生之問題僅係代繳稅款之人究應將
            此筆代繳稅款列為債券交易成本（被告之作法），或向該第三人求償而
            已。
        ｃ、次按六十四年五月三十一日公布施行之「中央政府建設公債發行條例」
            第六條規定：「本公債分為甲、乙兩種。甲種公債利息所得，不免繳所
            得稅；乙種公債利息所得，免繳一部或全部所得稅，由財政部審酌發行
            時全部狀況擬訂，報行政院核定。」財政部鑑於過去發行乙種國庫券時
            ，如在一年中有轉手多次者，依財政部（62）台財稅第三八六一九號函
            釋，係由中央銀行將個別分段持有之資料移送財稅資料處理中心，憑以
            計算個人之所得憑以課稅之情形，增加稽徵機關執行之困難，亦無法辦
            理扣繳。財政部為簡化稽徵作業及扣繳手續，遂於六十四年九月一日依
            上開條例發行甲種公債第一期債票十六億元時，以六十四年九月四日台
            財稅第三六四四Ｏ號函釋：「本債票無論曾否轉讓，均應由付息機構，
            以付息時之持票人為納稅義務人（記名式者為最後記名之人）就全部利
            息一次扣繳所得稅；並根據持票人之身分證明，依法填報扣繳憑單。納
            稅義務人為中華民國居住之個人或營利事業者，應將該項利息所得，依
            法合併當年度所得申報所得稅。」就中央政府建設公債甲種規憑單，固
            與所得稅法第八十八條、八十九條、第九十二條規定之意旨不盡相符，
            但法理上不能因此稽徵機關之便宜措施而改變真正利息所得人，納稅義
            務人及扣繳稅款歸屬利益之本質，最後持票人自不能以其為扣繳憑單上
            之名義所得人，即主張將前手利息所得之扣繳稅款抵繳其自身之應納稅
            款。
        ｄ、再按一般公債、公司債、金融債券等因載有約定之利率，債券持有人依
            民法第六十九條、第七十條規定，對於此項約定利息按權利存續期間之
            日數，取得其法定孳息。此項利息未獲支付前，如將債券讓售，依同法
            第二百九十五條第一項前段規定，推定其隨同原本移轉於受讓人，債券
            原持有人因而經由買賣價金取得是項利息收益。因此，債券之買賣，如
            係於該債券之付息日為之，讓售價格之認定，尚不生何疑義；若於兩付
            息日間為之，其買賣價格中實已包括兩部分，一為取得債券所支付之對
            價，另一為未屆付息日該債券法定利息請求權之讓與價金。惟由於買賣
            債券之交易所得停徵，「利息所得」與「證券交易所得」如未明確劃分
            ，除將造成原持有人之法定利息收益，將誤為證券交易所得免稅外，並
            將增加債券利息兌領人之利息所得，造成課稅錯誤。財政部乃於七十五
            年七月十六日以台財稅第七五四一四一六號函釋：「營利事業或個人買
            賣國內發行之公債、公司債及金融債券，買受人若為營利事業，可由該
            事業按債券持有期間，依債券之面值及利率計算『利息收入六帳，應一
            律以其兌領之利息金額併入其當期綜合所得稅課徵。」闡明營利事業應
            按實際情形列報利息收入，其債券賣出時超過購進價格及利息收入後之
            餘額為證券交易損益；並附帶說明個人因未設帳，應一律以兌領之利息
            併入其綜合所得稅課稅，乃基於稽徵成本及技術所為之便宜措施。因此
            ，所謂債券「前手息」，乃為區分債券利息兌領人所持有債券期間申報
            所得之利息收入，及非持有（即其前手持有）期間，未申報為所得之債
            券利息，而予分野界定之名詞。依上開函釋可知，前手息所得者如為營
            利事業者，應按其持有債券期間，計算利息所得課徵營利事業所得稅；
            惟前手息所得者如為個人者，因前手個人既未設帳又無扣繳憑單歸課資
            料，其不列入綜合所得稅結算申報，稽徵機關亦未予核課其綜合所得稅
            ；營利事業如係債券利息兌領人，僅按其持有債券期間，計算利息所得
            課徵營利事業所得稅，依前開所得稅法規定，亦僅就申報利息所得範圍
            內之扣繳稅額抵繳應納稅款，其未持有債券期間之其餘利息（即前手息
            ），非屬該營利事業之利息所得，毋庸申報，不課徵營利課款」抵繳其
            自身之應納稅款，為被告目前實務上所准許，自不生重複課稅問題。而
            前手息之所得者如係個人，則因其免列入綜合所得稅結算申報，國家僅
            就此筆前手息所得扣繳百分之十之稅款，個人則避免最高百分之四十之
            個人綜合所得稅稅率。
        ｄ、本件原告八十六年度營利事業所得稅結算申報，既將公債前手息一八九
            、０七九、八二八元（參閱卷附簽證會計師八十七年十一月三十日綜字
            第九一五七號覆被告審查一科函說明二及說明三）扣除，未申報為收入
            ，即不得將該前手息扣繳稅額一八、九０七、九八三元抵繳應納稅額，
            原告將之列入抵繳稅額，於法即有未合。
        ｅ、又本於「法律適用之整體性及權利義務之平衡性，當不得任意割裂適用
            。」為司法院釋字第三八五號解釋，本件原告為付息時之持票人，就全
            部利息一次扣繳所得稅，原告未就全部利息列報收入課稅，卻對扣繳稅
            款全部列報抵繳其應納稅額。原告對有利之扣繳稅款抵稅權要求扣抵其
            應納稅額，相對地利息收入未全部列報課稅，卻僅列報其持有期間之利
            息，對首揭所得稅法規定之適用，並不完整，其權利義務亦不平衡，顯
            見原告對首揭法條有割裂適用之情事。是被告為謀求原告權利義務之平
            衡將屬於前手利息所得之扣繳稅額一八、九０七、九八三元為原告購入
            債券之成本，將扣繳稅額轉入債券成本項下查核，未准抵繳應納稅額，
            復查及訴願決定予以維持，均無違誤。
    Ｂ、短期票券交易損失認列部分：
      １、按「營利事業有第十四條第一項第四類利息所得中之短期票券利息所得，
          除依第八十八條規定扣繳稅款外，不計入營利事業所得額。」為所得稅法
          第二十四條第二項所明定。又按「營利事業購入短期票券，在未到期前出
          售發生之所得，依本部六十九年八月二十五日台財稅第三七一一四號函規
          定，並不發生繳納所得稅問題，亦免予併計營利事業所得額；其在未到期
          前出售發生之損失，亦不得列為費用或損失，於計算營利事業所得額時減
          除。」亦經財政部八十七年七月二十三日台財稅第八七一九五四八０一號
          函釋在案。
      ２、本期原告帳列營業收入二六一、０八三、五一七元（已減除買賣短期票券
          損失六四、一六三、六三三元），自行帳外調整減除買賣短期票券利益一
          三四、一一八、七九二元及買賣債券利益淨額八、九三六、五五四元後，
          申報營業收入為一一八、０二八、一七一元（
          $261,083,517-$134,118,792-$8,936,554），被告依首揭財政部函釋意旨
          ，對買賣短期票券損失六四、一六三、六三三元未准核減，核定營業收入
          為一八二、一九一、八０四元。
      ３、原告不服，以依所得稅法第二十四條第二項及財政部七十四年二月十六日
          台財稅第一二０五九號函釋意旨，短期票券利息所得除依規定扣繳稅款外
          ，不計入當年度營利事業所得額課稅，及短期票券到期是以付息時票券持
          有人為納稅義務人，並採分離課稅，基此營利事業購買短期票券之利息所
          得既以全數課稅，則其購入短期票券在未到期前出售發生之損失，應得列
          為費用或損失，於計算營利事業所得額時減除，始屬合理與衡平。又財政
          部七十年一月二十九日台財稅第三０七六三號函規定，營利事業購入短期
          票券，在未到期前出售予票券金融公司發生之損失，可作該事業當年度損
          失處理，徵納雙方稽徵實務上已遵行十餘年，向無疑義，不應遽作反面規
          定等語，就原處分此部分之規制性決定事項申請復查。
      ４、但被告機關復查決定基於以下之理由，駁回原告此部分之復查申請：
        ａ、財政部八十七年九月二十一日台財稅第八七一九六五三六六號函：「本
            部及各權責機關在民國八十七年八月二十日前發布之所得稅釋示函令，
            凡未編入八十七年版『所得稅法令彙編』者，自民國八十七年十一月一
            日起，非經本部重行核定，一律不再援引適用。」原告所引財政部七十
            年一月二十九日台財稅第三０七六三號函釋，並未編入八十七年版所得
            稅法令彙編，亦未經財政部重行核定，依上揭財政部函意旨，自八十七
            年十一月一日起不再援引適用。
        ｂ、有關購入短期票券在未到期前出售發生之所得免予併計營利事業所得額
            ，反之發生之損失亦不得列為費用或損失，原告本期系爭之損失六四、
            一六三、六三三元，卻自行自營業收入項下減除亦即由申報所得額項下
            減除，被告原核定未准其減除，並予調增營業收入六四、一六三、六三
            三元，核與首揭財政部函釋規定，尚無不合。
      ５、原告不服上開復查決定此部分之規制性決定，除執前詞外，復訴稱以下之
          理由，提起訴願：
        ａ、原告於申報八十六年度營利事業所得稅時，並無相關法令規定系爭損失
            得否列為損失抵減所得額，原告依前揭財政部七十年台財稅第三０七六
            三號函及所得稅法第二十四條規定辦理，依法申報系爭已實現短期票券
            在未到期前出售之損失，係依據行為當時之法令規定辦理。
        ｂ、另外被告於財政部前揭八十七年度函釋未公佈前，對於系爭損失之核定
            ，亦依照前述規定作為核定依據，惟在財政部於八十七年七月二十三日
            公佈前述函釋後，被告即以「依八十七年七月二十三日台財稅第八七一
            九五四八０一號函定」為由，否准原告認列系爭短期票券買賣損失九、
            三七四、四八二元。蓋租稅法律之適用，應僅及於租稅法律公佈實施以
            後所發生之事項，租稅法律公佈實施以前已發生者，則不得溯及適用，
            以維持人民納稅義務之安定，此違租稅法律不溯及既往原則，而被告原
            查之作法，違反信賴保護原則及租稅不追溯既往之原則，自非適法允洽
            。前行政法院於八十九年第四三八號判決亦同意法令應具有信賴保護及
            不追溯既往之原則，如納稅義務人以信賴某項釋令規定，並作為遵行租
            稅義務之依據，稅捐機關如有後令與之前規定不一致，亦不宜追溯適用
            ，本案亦為相同情形，應得比照辦理。
      ６、訴願機關則基於下述理由，駁回原告此部分之訴願：
          原告主張依財政部台財稅第三０七六三號函釋規定辦理，經查該函釋未編
          入八十三年版「所得稅法令彙編」，亦即行為時該項函釋已不適用，被告
          否准原告認列買賣短期票券損失六四、一六三、六三三元，並無不妥，本
          部分原處分應予維持。
      ７、而原告起訴意旨中，就有關此部分爭點，其主張不可採之理由，可分述如
          下：
        ａ、按所得稅法第二十四條第二項規定：營利事業有第十四條第一項第四類
            利息所得中之短期票券利息所得，除依第八十八條規定扣繳稅款外，不
            計入營利事業所得額。即短期票券利息所得採分離課稅，不併入營利事
            業所得額，是相對因在未到期前出售短期票券發生之損失，亦不應列為
            費用或損失，併入所得稅法第二十四條第一項營利事業所得額計算除，
            方符法理。
        ｂ、次查所得稅法第二十四條既規定短期票券利息所得分離課稅，不計入營
            利事業所得額，如買賣票券損失准予計入營利事業所得額中減除，不僅
            有失立法原意，並造成侵蝕稅源及課稅不合理現象。（以上參照最高行
            政法院九十一年度判字第一五六三號判決第十八頁、第十九頁）是被告
            初查依據所得稅法及財政部八十七年台財稅第八七一九五四八０一號函
            釋，調整系爭出售票券損失，不准列報為營業收入之減項，尚無不合。
        ｃ、至原告所引財政部七十年一月二十九日台財稅第三０七六三號函釋，列
            報系爭買賣短期票券損失六四、一六三、六三三元一節，查上揭財政部
            七十年一月二十九日台財稅第三０七六三號函釋，並未列入財政部賦稅
            法令研究審查委員會編印之七十六年、七十九年、八十三年及八十七年
            版之「所得稅法令彙編」中，依財政部七十六年五月六日台財稅第七六
            四五五００號函，七十九年十月十八日台財稅第七九０七一四三三四號
            函、八十三年八月三十一日台財稅第八三一六０七六六一號函及八十七
            年九月二十一日台財稅第八七一九六五三六六號函釋分別核示略以，凡
            未編入七十六年版、七十九年版、八十三年版及八十七年版所得稅法令
            彙編者，自七十六年六月十日起、七十九年十一月五日起、八十三年十
            月一日起及八十七年十一月一日起，非經財政部重行核定，一律不再授
            引適用，亦即該財政部七十年一月二十九日台財稅第三０七六三號函釋
            ，自七十六年六月十日起已不再適用，而原告仍予援用，應屬誤解。
    理  由
壹、本案有關「債券『前手息』金額得否抵繳應納稅款」之爭點，本院判斷如下：
  一、此部分爭點判斷體系之說明：
    Ａ、按本案此部分爭執之發生，是因為政府發行政府債券（下稱「公債」）後，
        不直接行銷，而整批賣斷（實務上稱為「包銷」）給證券或票券公司（以下
        用「證券公司」一詞來代表），或將整批公債委由證券商在市場上行銷（實
        務上稱為「經紀」），以上政府與大盤證券公司的大筆交易形成了債券的初
        級市場，而後證券公司即將包銷或經紀之整批政府債券，依市場之需求，以
        不同數量的債券與客戶進行交易，因此又形成了債券的次級市場。而在債券
        的次級市場上，雖然交易頻繁，但在債券付息日屆至前，在次級市場交易、
        而由客戶持有之債券又會透過交易流回原來的包銷或經紀債券之證券公司手
        中，並由其在付息日當日持債券向債券付息機構領取利息。而付息機關則會
        付息時，依於扣繳義務人之身分，按照所得稅法第八十八條第一項之規定，
        從付給領息證券公司之利息金額中扣取百分之十之稅款，繳交予國庫。並開
        立扣繳憑單予領息之證券公司。事後證券公司在申報當年度之營利事業所得
        稅時，即持債券付息機構開立之扣繳憑單，主張以被扣繳之款項來扣抵其應
        納之所得稅額，但遭被告機關拒絕，其拒絕之理由則是認為債券付息機構所
        支付之利息，表面上看來是由證券公司領得，但實際上應屬「債券之各個前
        手客戶」所有，而每一債券前手客戶所有之利息金額則是按其持有債券期間
        之日數，依票面利率來計算。證券公司對此認定不服，提起行政爭訟，因此
        發生本案。
    Ｂ、因此針對上開爭議內容，本院在判斷架構上，將本案之全部事實及法律爭議
        拆解為三大部分來加以探究，進而說明本院之判斷結論：
      １、第一部分為背景說明，重點有二，一為「債券初級市場與次級市場是如何
          建立的；一為「次級市場之交易是如何進行的」，並說明債券之四種交易
          形態，即「買斷」、「賣斷」、「附買回」（RP）、「附賣回」（RS）。
      ２、第二部分所要探究的則是，既然證券公司與客戶間之交易是「買賣」，為
          何透過買賣行為，債券前手客戶還會取得「利息所得」﹖到底這種「利息
          所得」是如何產生出來的﹖這裏有必要特別說明目前債券買賣實務上「除
          息交易」之概念。
      ３、第三部分則以假設債券前手客戶確曾從債券交易中取得「利息所得」，此
          時應如何進行扣繳才符合所得稅法制上「扣繳制度」之規範意旨﹖而目前
          這樣的扣繳方式是否合理﹖進而判斷本案中「被告機關將債券付息機構支
          付之利息解為付給前手客戶之利息，並且認為『債券付息機構是為前手客
          戶來扣繳稅款』」的見解是否合法﹖
  二、本案之背景事實：
    Ａ、債券之發行：
      １、按公債乃是政府為籌集一般施政或建設所需資金而發行（向民間借貸）之
          債券，票面上有本金數額之記載，並載明票面利率及付息期間（例如一季
          、半年或一年付息一次），債券本身則得自由流通轉讓，並由公庫保證屆
          期付款（包括付息期或本金清償期）。目前公債發行期限三至十五年，本
          金償還方式有到期一次還本與分期還本二種。又依發行層級可分中央政府
          公債與直轄市政府公債等。其中中央政府建設公債可依自償性與否，區分
          為甲、乙二類。甲類公債係為支應非自償性之建設資金，投資者利息所得
          須課徵所得稅，乙類公債為支應自償性之建設資金，投資者利息所得可免
          徵一部份或全部所得稅。以下為行文方便，不擬討論乙類公債利息可免課
          所得稅之情形。
      ２、公債之發行或可由證券公司以包銷方式買斷，再轉手出售給第三人。或者
          由證券公司以經紀人之地位代政府出賣該債券（債券實務上稱之為經紀）
          。而包銷商或經紀商之決定，則採取競標方式行之，由出價最高（包銷之
          情形）或收取佣金比例最低（經紀之情形）之證券公司得標。
      ３、若是包銷買斷，證券公司買入債券之價格則視對未來市場利率走向之預測
          而定。如果預測市場長期利率趨向比票面利率為高時，買入債券之價格即
          會比債券本金面額為低（即折價發行/買入）；反之，買入債券之價格則
          會高於債券之面額（即溢價發行/買入）。
    Ｂ、公債之買賣：
      １、按證券公司向國家購得公債，乃是公債買賣初級市場之建立。
      ２、但證券公司投入鉅額資金買入公債，其經濟上之目的並非僅為賺取債券利
          息，尚有可能將公債再賣給市場上其他擁有資金的客戶，期透過交易從中
          賺取價差利潤或加以變現。另一方面，擁有公債之客戶有時也會為籌集現
          金或實現持有公債之報酬，而將手中持有之公債於市場上出售。因此即有
          債券次級市場之產生。
      ３、而公債次級市場之交易方式，則基於資金融通靈活性之要求，金融實務上
          發展出多種不同之交易模式，爰簡述如下：
        ａ、證券公司可以直接將公債「賣斷」給客戶（對客戶而言則屬「買斷」）
            ，公債所有權及公債所表彰之債權信用風險及利率波動等風險也一併移
            轉與客戶。
        ｂ、證券公司也可以「附買回」（即金融實務所稱之「RP」）之方式將公債
            出賣給客戶，暫時向客戶取得一筆資金款項。所謂之「附買回」係指：
            證券公司在出賣債券予客戶之同時，即與客戶約定，於一定期間後，由
            證券公司按雙方預先約定之價款予以買回。此所謂一定期間，不得超過
            一年，而在金融實務上，為了避免讓個人客戶變成付息日之持票人而遭
            依綜合所得稅現金基礎核課利息所得稅，形成對個人客戶重稅或整體公
            庫重複課稅之不利後果，所約定之「一定期間」都不會跨過付息日。且
            買回之價款會比原來出賣之價款為高，其間之差額除了雙方對市場利率
            各自不同預測所形成之交易基礎外，另外也一定會包括「客戶從買入到
            賣出期間內之票面利息金額」（由於債券約定之付息期尚未屆至，此等
            利息原本尚未可請求，但由證券公司先行支付予客戶）。
        ｃ、手中持有公債之客戶也得將公債再「賣斷」給證券公司（此種情形，為
            避免認定債券是否為真實之困擾，該客戶所持有之債券多限於原來向證
            券公司處「買斷」之公債）。
        ｄ、又手中持有債券之客戶若一時需要現金，但又希望將來持債券領取本金
            及利息時，則可將手中之債券以「附賣回」（即金融實務所稱之「RS」
            ）之方式，出賣給證券公司，而證券公司在買入債券之同時，即與暫先
            出賣債券之客戶約定，於一定期間後，證券公司將按雙方預先約定之價
            款賣回給該客戶。此所謂一定期間，同附買回交易亦不得超過一年。而
            在金融實務上，若由證券公司出面兌領全期債券利息，仍係按權責基礎
            認列利息收入，並無個人持有兌領遭重複課稅之後遺症，甚至可使個人
            客戶免遭現金基礎課稅，故此「一定期間」有可能會橫跨付息日。且其
            出賣之價款，如同「附買回」之情形一般，會比原來買入之價款為高，
            其間之差額也一定會包括「客戶從出賣到買回期間內之票面利息金額」
            （由於債券約定之付息期尚未屆至，此等利息原本尚未可請求，而由客
            戶預先付給證券公司）。客戶買回該債券之後，在清償期未屆至前，又
            可再次出售該債券予證券公司。
  三、債券買賣為何還會產生「利息所得」﹖
    Ａ、在這裏首先要說明的，無論原告與被告，在進行訴訟攻防時，有意無意地，
        均將「債券前手息」爭點著重在「附買回」之交易形態，這樣的討論方式是
        有所不足的，因為雖然大部分之債券交易都是「附買回」交易，但其間仍然
        有少部分買斷之情形，如果只將討論之焦點放在「附買回」交易，則其判斷
        結論不能涵蓋本案之全部法律爭點。
    Ｂ、因此本案中應先討論「買斷之情形，出賣債券之客戶有無取得『利息所得』
        」，而這樣的討論又必須從瞭解債券交易實務上「除息交易」之概念開始切
        入，茲簡述如下：
      １、「除息交易」之簡介：
        ａ、按所有債券買賣（包括「買斷」、「賣斷」、「附買回」、「附賣回」
            ）之成交價格均是按照「除息交易」之方式來計算：即成交價格為除息
            價格，而交割款係成交價格加上應計利息款。
        ｂ、而債券之買賣雙方在評估一張債券之價值時，非常近似於「民法上人身
            侵害所生之扶養費或勞動能力填補年金，如果請求一次給付時，按霍夫
            曼計算方法來折價」之方式，只不過其年金之金額與兌現時間，是按照
            票面利率及付息日定之。
        ｃ、上開依票面利率及付息日計算而已固定之「類似年金」金額暨公債面額
            ，如果折算成現值一次給付時，其給付金額（即交割款）應該是多少，
            買賣雙方有合致之評估（其折現之評估基礎，即為該債券之殖利率），
            因此才會形成交易（大家對市場利率之走向看法不一，但雙方均認為可
            以從交易中得利因而進行交易）。
        ｄ、又對營利事業買方客戶而言，上開成交當日之公債折現值，包括了前手
            已賺得之應計利息款（成交單載為「應計利息」），因此該部分依據財
            務會計學理並不算入營利事業買方客戶之取得成本（成交單載為「成交
            價格」），而係採外加方式計入交割款內（成交單載為「應計金額」）
            。
      ２、在除息交易之概念下，財務會計上因此承認前手有「按持有期間，依票面
          利率計算」之「利息收入」所得產生。而在法律上如何看待此等「利息收
          入」，則多有爭論：
        ａ、本院曾提出一項看法，認為從所得稅法第十四條與第二十四條對個人綜
            合所得與營利事業所得之不同定義觀察，且基於個人不設帳之現實狀況
            ，並考慮稅捐稽徵機關過去一貫之見解（參閱財政部七十五年七月十六
            日台財稅字第七五四一四一六號函釋，其全文內容為：「營利事業或個
            人買賣國內發行之公債、公司債及金融債頭，買受人若為營利事業，可
            由該事業按債券持有期間，依債券之面值及利率計算『利息收入』，如
            其係於兩付息日間購入債券並於取息前出售者，則以售價減除其購進該
            債券之價格及依上述算之利算之利息收入後之餘額作為其證券交易損益
            。買受人若為個人，因個人一般多未設帳，應一律以其兌領之利息金額
            併入其當期綜合所得稅課徵。」雖然函文中未就個人為出賣人時如何認
            定所得性質為解釋，但從解釋文意為反面解釋，如果個人未兌領利息，
            即無利息所得可言），而主張：
          I、在客戶為個人之情形，上述會計上之利息收入，仍應視為證券交易收
              入，無所謂「利息收入」可言。
          II、在客戶為營利事業之情形，上述會計上之利息收入，在法律上也應視
              為「利息所得」。
        ｂ、但原告及被告均反對以上之法律意見，認為所得種類之定性，應不分個
            人與營利事業，而採取同一標準，不過定性之結論，二者卻正相反：
          I、原告之立場認為，如果稅法沒有特別規定，就應依私法之角度來定性
              ，所以不分個人與營利事業，會計上之應計利息，仍屬「證券交易所
              得」（而這裏原告未言明的則是，證券交易所得免稅，如此之解釋結
              論有利於原告）。
          II、被告則一反其過去之實務作業慣例，而認為應從經濟角度來定性，因
              此不分個人與營利事業，會計上之應計利息，同屬「利息所得」（這
              裏被告未言明的則是，「利息所得」屬於「課稅所得」）。
        ｃ、這樣的爭點牽涉到「實質課稅原則」之適用範圍到底有多大﹖此等問題
            涉及之層面過廣，或許還有留待以後進一步討論之必要，而且由於此一
            爭點所應採擇之結論，對本案勝負判斷並無影響（理由後詳），故本院
            在此亦不作判斷。
    Ｃ、至於「附買回」之定性上爭議，雖然本院從交易流程如實地觀察，認為採擇
        「融資說」較符合當事人真意（按法律事實之「定性」，一樣是要取向於規
        範功能。一般言之，契約類型之定性，其在私法上之目標，莫不著重於補充
        規範之尋找，以便在發生「始料未及」或「情事變更」之情況時，能找到最
        恰當之補充規範，而稅法上之定性，應該是另有規範功能才對，只不過這樣
        的規範功能何在﹖而且能否因為此等規範功能之維護，而違反私法上之定性
        標準，是值得進一步探究的），不過因為雙方都堅持「買賣說」，而本院也
        認為此等學說之採擇純屬「仁智之見」，因此願意尊重目前之實務作業慣例
        ，以「買賣說」處理債券附買回交易所生之「前手息」問題。而如果以「買
        賣說」處理債券附買回交易所生之「前手息」問題，則其結論與買賣斷之情
        形完全相同。
        註：(1)融資說與買賣說之差異，就利息所得之認定而言，如果接受除息交易
              中「前手應計息」部分為前手之「利息所得」時，二者惟一之區別僅
              在利息金額之多寡而已，採買賣說之前手息是按票面利率計算，而採
              融資說，則前手息是按殖利率（即交易時之實際約定利率）為準。
            (2)不過在融資說之情況下，「證券公司付息予客戶」與「債券付息機構
              付息予證券公司」是完全不同的二個法律行為，則本案被告機關前揭
              「債券付息機構所支付之利息為債券之各個前手客戶所有」之觀點即
              全然無據。
            (3)但因為雙方對此已一致主張要依買賣說來處理，因此也需再考慮融資
              說對本案勝負判斷之影響。
  四、對債券交易採取買賣說之情況下，如果假設債券前手客戶確曾從債券交易中取
      得「利息所得」（之所以要用假設，是因為原告對此有爭議，其認為前手客戶
      從交易中並無獲得「利息收入」，只有獲得「證券交易收入」，本院原本認為
      前手客戶為營利事業時，仍有「利息所得」發生，而前手客戶為個人時，則無
      「利息所得」發生，但這點又為被告機關所反對，被告機關是認為無論前手客
      戶是個人或營利事業，就「前手持有期間、依票面利率計算」之應計息部分，
      均屬「利息所得」，而這樣的爭議本院認為，由於「實質課稅原則」之定義與
      其適用之界限，目前仍然過於模糊，而有留待時間進行後續討論之必要，所以
      才使用「假設」之方式來說明），被告機關將債券付息機構支付利息之行為解
      為付給之對象為前手客戶，並且認為「債券付息機構扣繳稅款時，是為前手客
      戶而扣繳」，這樣的見解是否符合規範本旨﹖
    Ａ、現行實務上之扣繳作業方式：
        現行實務上之扣繳作業方式是依財政部六十四年九月四日台財稅字第三六四
        四０號函釋意旨辦理，該函釋意旨如下：
      １、主旨：中央政府建設公債甲種債票之利息，應由付息機構於付息時，按照
                所得稅法第八十八條、第八十九條、第九十二條及各類所得扣繳率
                表等規定，扣繳利息所得稅款，並以付息時債票持有人為納稅義務
                人，向稽徵機關填報扣繳憑單，並依同法第九十四條規定，將扣繳
                憑單填送納稅義務人。
      ２、說明：一、．．．．．．．
                二、本債票無論曾否轉讓，均應由付息機構，以付息時之持票人為
                    納稅義務人（記名式者為最後記名之人）就全部利息一次扣繳
                    所得稅；並根據持票人之身分證明，依法填報扣繳憑單。納稅
                    義務人為中華民國居住之個人或營利事業者，應將該項利息所
                    得，依法合併當年度所得申報所得稅。
    Ｂ、現行之扣繳作業實務之缺失：
      １、上開現行實務作法，其缺點在於弱化了扣繳義務之二大功能：
        ａ、首先，因為扣繳之對象，從經濟實質層面觀察，不全然是真正賺得並依
            法應申報該持有期間應計利息為利息收入之人，造成所得稅法第八十九
            條第一項第二款扣繳制度下之納稅義務人（取得所得者）與結算申報量
            能課稅制度下之納稅義務人產生不一致的情形。
        ｂ、其次，稅捐稽徵機關取得扣繳稅款之時間會延後，無法在收入實現之際
            ，立即取得稅源以供財政週轉之用。
    Ｃ、正因實務作法及財政部六十四年函釋弱化了扣繳制度掌握稅源與即時就源扣
        繳以利國庫資金調度之功能，以至於使「扣繳制度」與「結算申報量能課稅
        」間，產生了若干調和困擾，間接有損賦稅公平之終極目標。但既然已經對
        證券公司扣繳了，則事後當然要准其抵銷。這點與扣繳制度之功能如何設計
        才能發揮到最大，是不同層次的問題。
    Ｄ、而稅捐稽徵機關之所以會持「『就債券前手持有期間之應計利息金額計算得
        出扣繳稅款』範圍內，不准證券公司拿債券付息機構扣繳之暫扣款來扣抵該
        證券公司當年度營利事業所得稅稅款」之見解，其目的或許是有意回復「掌
        握稅源」之功能（至於扣繳太慢的既成事實已無從矯正），而將此等扣繳稅
        款算為各自前手客戶之暫扣款。
    Ｅ、但是這種作法在法律上不應准許，因為：
      １、錯誤的結果只能用正確的行為來導正，而不是使用成本低廉的法律擬制手
          段，將錯誤的結果擬制為正確的結果。因為錯誤的結果是導因於錯誤的行
          為，而且錯誤行為通常不會只帶來一個錯誤結果，而是同時帶來一組的錯
          誤結果，也會對事實狀態產生全面的影響，如果只以法律擬制的手段將其
          中一個錯誤的結果調整為正確的結果，卻忽略了錯誤行為對事實層面所造
          成的其他影響，這樣的作法不會解決問題，只會帶來更多的問題，所以此
          等作法難以被接受。
      ２、稅捐稽徵機關硬將「債券付息機構對持有債券證券公司付息時之扣繳行為
          」，解為是「債券付息機構直接對前手客戶之利息所得扣繳」，而不是對
          證券公司扣繳。可是暫扣之現金卻是從支付給證券公司的現金中扣下，換
          言之，每一個前手雖被稅捐稽徵機關認為在法律上「曾被扣繳過現金」，
          但其領取自買入者（例如證券公司）代墊之應計利息款現金金額，卻一毛
          沒少。此時證券公司與客戶間之法律關係要如何調整？用什麼法律關係來
          調整﹖調整的成本有多高？誰負擔這個成本？還有客戶是否因此能享受到
          將暫扣款扣抵稅額的權利（現行實務上稅捐稽徵機關並未容許「所有」之
          營利事業客戶均享有抵扣稅款之機會，甚至有些客戶連自己享有扣抵權都
          不知悉）？這些問題，都會因為稅捐稽徵機關之現行作業方式，而逐一浮
          現。
      ３、法律擬制手段須有法律明文之授權，不得任意為之，而現行行政實務上，
          行政機關卻經常在事實認定上以法律擬制手法來處理事實問題，而用一些
          複雜難解的法律用語去掩蓋簡單的事實定性問題。
      ４、簡單的說，不同的事實即應為不同之定性及處理，不容隨便混為一談，在
          本案之情況，稅捐稽徵機關不能以這種方式（把二個事實併成一個事實）
          來解釋及適用法律，而限制證券公司就暫扣款行使抵扣權。
    Ｆ、至於「債券交易，在採買賣說之情況下，前手客戶取得之買賣價金中是否含
        有『利息所得』」以及「如果其有利息所得，則證券公司是否應在支付債券
        買入交割款予前手客戶之同時，即就應計利息部分進行扣繳」等法律問題，
        由於不在本案之審理範圍內，本院無庸表明其法律意見，亦附此敘明之。
  五、綜上所述，本件原處分有關「不准原告以債券前手息一八、九０七、九八三元
      抵繳原告八十六年度營利事業所得稅之應納稅款部分」之規制性決定自有不當
      ，訴願決定未予糾正，亦有未洽，原告訴請撤銷自屬有據，爰併予撤銷之，並
      發回被告機關重為決定。
貳、本案有關「短期票券交易損失得否認列」之爭點，本院判斷如下：
  一、現行稅法上有關「短期票券利息所得稅捐課徵」之法制背景說明：
    Ａ、短期票券之定義：
        按依所得稅法第十四條第四類三之規定，所謂「短期票券」者，乃是指「一
        年以內到期之國庫券、可轉讓之銀行定期存單、銀行承兌匯票、商業本票及
        其他經財政部核準之短期債務憑證」。
    Ｂ、「短期票券所生利息所得」之定義以及其在稅捐法制上之效果：
      １、按在個人綜合所得稅之計算上，依所得稅法第十四條第四類三第一款之規
          定，「短期票券到期兌償金額超過首次發行價格部分為利息所得」，而且
          此等利息所得，除依所得稅法第八十八條規定扣繳稅款外，不計入取得者
          之個人綜合所得總額中。
      ２、而營利事業所得稅之計算，依所得稅法第二十四條第二項之規定，營利事
          業如有上開短期票券之利息所得，亦僅依第八十八條規定扣繳稅款，而不
          計入取得者之營利事業所得總額中。
    Ｃ、而從上開規定中，對「短期票券利息所得之所得稅課徵」應有以下之背景認
        知：
      １、首先必須明瞭所謂「短期票券利息所得之分離課稅」，其分離課稅之稅基
          為「買入短期票券之價格」（成本面）與「短期票券到期領得兌償金額」
          （收入面）之差額。
        ａ、按課稅所得原本是「收入減成本及費用」而形成，若有「分離課稅」或
            「分離免稅」之情形，首先要問的是，那些項目自課稅所得計算過程抽
            離，而作為計算「分離課稅」或「分離免稅」項下「所得」之基礎。
        ｂ、在證券交易所得「分離免稅」之情形，是將「與證券交易有關」之一切
            「成本、費用與收入」均自「課稅所得」項下抽離，而獨立計算出「證
            券交易損益」，有所得時課稅，有虧損時也必須由納稅義務人自行承當
            （所得稅法第四條之一參照）。
        ｃ、而短期票券利息所得之「分離課稅」則是將原本歸入「課稅所得」項下
            之「買入短期票券之價格」與「短期票券到期領得兌償金額」抽離，並
            以二者之差額計算其損益。至於貸款來買入短期票券所支付之利息與為
            買入短期票券而支出之人事、管理費用，仍然計入課稅所得之成本及費
            用項下。換言之，短期票券利息所得之形成並非單由「收入面」為之，
            也包括買入短期票券支出價金之「成本面」。
      ２、短期票券不是證券交易稅條例第一條第二項及證券交易法第六條所稱之「
          有價證券」，而且其短期票券交易而生之損益亦非所得稅法第四條之一所
          稱「證券交易」之「所得」或「損失」。另外短期票券交易也不應如同前
          述「因政府債券買賣」一般，使出賣人因而有「應併入一般課稅所得項下
          」之「普通利息所得」發生，其理由如下：
        ａ、從現行實證法言之：
          I、按證券交易稅條例第一條第二項規定：「前項所稱有價證券，係指各
              級政府發行之債券，公司發行之股票、公司債及經政府核准得公開募
              銷之其他有價證券。」而證券交易法第六條第一項則規定：「本法所
              稱有價證券，謂政府債券、公司股票、公司債券及經財政部核定之其
              他有價證券。」但上述短期票卷，則係指「一年以內到期」之「國庫
              券」、「可轉讓之銀行定期存單」、「銀行承兌匯票」、「商業本票
              」及「其他經財政部核準之短期債務憑證」，至少在法律文字之定義
              上即已將「短期票券」排除在證券交易稅條例第一條第二項及證券交
              易法第六條第一項所稱之「有價證券」範圍外。
          II、次查依財政部八十二年十月二十七日台財稅字第八二一五００九九０
              號函釋意旨所示：「七十八年十二月三十日修正公布所得稅法增列第
              四條之一條文，自七十九年一月一日起，證券交易所得停徵所得稅之
              規定，原係為簡化稽徵程序，惟又慮及合理課稅原則，及同時配合修
              正證券交易稅條例，提高證券交易稅稅率為千分之六，而全面停徵證
              券交易所得稅。」由此可見證券交易稅條例第一條第二項所稱之「有
              價證券」應與所得稅法第四條之一所稱「證券」，應同其範疇。
        ｂ、從法理觀點言之：
          I、如同前述，短期票券利息所得之定義，並不是按持有期間來計算，而
              是直接將「首次發行價格」與「到期兌償金額」間之差額，以法律定
              性為「利息所得」。
          II、而短期票券之流通正如同上開政府債券一般，同樣有初級市場與次級
              市場的建立。而證券商在初級市場買入短期票券後，一樣會在到期日
              前在次級市場進行交易。當然短期票券是按固定稅率分離課稅，所以
              在債券交易時，買賣雙方自然會將利息稅負百分之二十反映在價格中
              ，轉嫁予出賣人承當，此時：
            (1)、如果將短期票券到期前出賣人出售短期票券所生之所得解為「證券
                交易所得」，固然出賣人取得之價金中，百分之二十之稅負已預扣
                了，此時將此部分所得免稅，對出賣人稅負之影響，表面看來似無
                不同。但是這裏如考慮到出賣人其他因取得短期票券而支付之成本
                及費用（例如其是向銀行貸款來買短期票券，或請人研究買那種短
                期票券）能否計入課稅所得中之減項計算，稅負即會改變，因此此
                種稅負無法在交易中適當的轉嫁出去，如此將有礙於短期票券之流
                通性。
            (2)、而短期票券之交易在現行交易實務上並不採取前開政府債券交易的
                「除息交易」之概念，因此並無「按持有期間、依票面利率計算（
                事實上有些短期票券，只有到期兌領金額，而無利息約定）」之「
                利息所得」所產生。此時即使退一步言之，對短期票券之交易，採
                取上開類似「除息交易」之概念，將依時間久暫分攤計算之權值列
                為「利息所得」，但此等「利息所得」也要算入前手出賣人之課稅
                所得總額中，其結果不僅與前相同（即稅負無法在交易中適當的轉
                嫁出去，礙於短期票券之流通性），甚且會與「短期票券利息所得
                分離課稅」之立法政策相衝突。
      ３、因此稅捐稽徵機關本於職權，於六十九年八月二十五日作成台財稅第三七
          一一四號函，而對所得稅法第十四條第四類三第一款之規定內容，作了擴
          張性的解釋，而將「短期票券之利息所得」範圍不再限於「短期票券到期
          兌償金額超過首次發行價格部分」，也包括因出售短期票券而生之「短期
          票券出售金額超過首次發行價格部分」。
          註：該函內容為
              要    旨：釋示營利事業購入短期票券在未到期前出售者課稅扣繳釋
                        疑。
              全文內容：一、營利事業購入六十六年二月一日以後發行之短期票券
                            ，其利息所得，依所得稅法第二十四條第二項規定，
                            由扣繳義務人依各類所得扣繳率表之規定，於票券到
                            期兌償時一次扣繳稅款，不再併計納稅人之營利事業
                            所得額。因此，營利事業購入短期票券，在未到期出
                            售者，並不發生繳納所得稅問題。
                        二、依前項說明，營利事業購入短期票卷，在未到期前出
                            售所取得之利息收入，毋需扣繳稅款，亦免予併計當
                            期營利事業所得額課稅。
          本院認為上開函釋內容符合所得稅法第十四條第四類三第一款之規範意旨
          ，應屬法律之正確解釋。
  二、而明瞭上開「短期票券利息所得稅捐課徵」之法制背景後，則可清楚得知，「
      短期票券交易損益」是被劃入「短期票券利息所得分離課稅」之範圍內，因此
      其「買入短期票券之價格」與「賣出短期票券之收入」自始即自「一般課稅所
      得」之成本及收入抽離，不併入課稅所得之計算範圍內。如果該收入與成本相
      減結果為負數，亦屬短期票券之交易損失，當然不應計入一般課稅所得之計算
      範圍內，而財政部八十七年七月二十三日台財稅第八七一九五四八０一號函釋
      意旨，正是上開法律意見之重申（該函要旨為：「營利事業購入短期票券，在
      未到期前出售發生之所得，並不發生繳納所得稅問題，亦免予併計營利事業所
      得額；其在未到期前出售發生之損失，亦不得列為費用或損失，於計算營利事
      業所得額時減除」）。從而被告機關依此函示，剔除原告申報之短期票券交易
      損失一二五、九九六、五九Ｏ元，於法即無不合。
  三、至於原告所引財政部七十年一月二十九日台財稅第三○七六三號函（其函釋要
      旨謂：「營利事業購入短期票券，如未到期前出售予票券金融公司發生之損失
      ，可作該事業當年度之損失處理」），依本院前開法律意見乃是對法律之錯誤
      解釋，應不得予以援用。另外原告對所得稅法第十四條第四類三第一款規定內
      容之解釋，亦有法規範體系之誤解，本院已將條文規範本旨詳述如前，爰不再
      另行逐一指駁。
  四、又財政部上開七十年一月二十九日台財稅第三○七六三號函釋意旨早在七十六
      年以後即不再援用（因為上開函文並未編入財政部賦稅法令審查委員會編印之
      七十六年版、七十九年版、八十三年版及現行之八十三年版「所得稅法令彙編
      」中，且早自七十六年六月十日起，財政部曾多次宣示該函釋不再援用），本
      案爭訟標的為八十六年度發生之稅負，且原告對此部分亦無主張「信賴保護原
      則」，因此並無再加討論之必要，亦附此敘明之。
  五、綜上所述，原處分（包含復查決定）有關剔除原告申報之短期票券損失部分於
      法並無不合，訴願決定予以維持亦無違誤，原告訴請撤銷於法無據，應予駁回
      。
據上論結，本件原告之訴為一部有理由，一部無理由，依行政訴訟法第一百零四條、
民事訴訟法第七十九條但書，判決如主文。
中      華      民      國    九十二    年      八      月    二十一    日
                                  臺北高等行政法院  第五庭
                                            審判長  法  官  張瓊文
                                                    法  官  黃清光
                                                    法  官  帥嘉寶
右為正本係照原本作成。
如不服本判決，應於送達後二十日內，向本院提出上訴狀並表明上訴理由，如於本判
決宣示後送達前提起上訴者，應於判決送達後二十日內補提上訴理由書（須按他造人
數附繕本）。
中      華      民      國    九十二    年      八      月    二十一    日
                                                    書記官  林麗美


司法院資訊處製作；財團法人民間司法改革基金會備份。
